【裁判字號】    99,訴,149
【裁判日期】    990623
【裁判案由】    石油管理法
【裁判全文】
高雄高等行政法院判決
                                       99年度訴字第149號
                                  民國99年6月9日辯論終結
原      告  甲○○
輔  佐  人  丁○○
被      告  雲林縣政府
代  表  人  乙○○  縣長
訴訟代理人  戊○○
            己○○
            丙○○
上列當事人間石油管理法事件，原告不服經濟部中華民國99年1月
19日經訴字第09906050600號訴願決定，提起行政訴訟，本院判決
如下：
    主  文
原告之訴駁回。
訴訟費用由原告負擔。
    事實及理由
一、程序事項︰原告經合法通知，無正當理由，未於言詞辯論期
    日到場，核無行政訴訟法第218條準用民事訴訟法第386條各
    款所列情形，爰依被告之聲請，由其一造辯論而為判決。
二、事實概要︰
    緣原告未經申請核准，擅自在其雲林縣虎尾鎮芳草里51號住
    宅旁鐵皮屋內，設置自用加儲油設施，供自用農機加油用。
    嗣經被告派員會同被告所屬消防局第二大隊及雲林縣警察局
    虎尾分局（下稱虎尾分局）員警於民國97年7月3日前往稽查
    時，查獲其現場設置柴油油桶3只及加油槍1枝，經臺灣中油
    股份有限公司（以下稱中油公司）人員到場丈量油料總計5,
    850公升，除依法查扣加儲油設施器具、油料等相關證物、
    拍照存證、製作調查筆錄外，並當場採取油樣送請中油公司
    煉製研究所產品研究組化驗，證實其確屬柴油無誤。案經虎
    尾分局於97年7月9日以雲警虎偵字第0971000899號函送被告
    依法裁處。被告乃核認原告為供其自用車輛或動力機械加注
    柴油，未經申請核准即擅自設置自用加儲油設施，違反石油
    管理法第18條第1項規定，依同法第40條第1項第3款及第2項
    規定，以98年7月29日府建用字第0980302538號處分書裁處
    原告新臺幣（下同）100萬元罰鍰，並沒入其供自用之石油
    製品共計5,850公升及加儲油設施器具。原告不服，提起訴
    願，遭決定駁回，遂提起本件行政訴訟。
三、本件原告主張︰
（一）原告於稻米收割期間，以自購之柴油稻米收割機兩輛受聘
      於農家，協助進行稻米等農作物採收。由於稻米收割機以
      履帶式輪子移動，速度非常緩慢，故開至加油站加油很不
      方便；雖以小卡車載運，又因高度太高亦不便加油，加上
      農忙時期早出晚歸，鄰近之加油站未必有營業；所以，原
      告購入兩個水塔，於97年6月27日及97年6月29日分兩次購
      入各二千公升柴油儲入其中，經多日取出部份供兩輛稻米
      收割機使用，亦有部份柴油供自設修車廠清洗機具使用，
      未用完剩餘部份柴油於97年7月3日遭雲林縣消防局會同虎
      尾分局人員所發現。原告由於有以上至加油站加油之不便
      ，又知悉同行都以相同之方法解決問題，因此，並不知自
      己行為有違法之虞，而誤蹈法網。然雲林縣消防局已對原
      告開立裁處書，原告亦於97年10月9日完成裁處書函繳費
      。原告完成繳費後，本以為此事已告結束，豈料被告卻於
      98年7月29日以府建用字第0980302538號處分書，以原告
      違反石油管理法第18條第1項，依同法第40條第1項第3款
      規定處1百萬元罰鍰，其扣押石油製品與所使用之加儲油
      設施器具沒入，原告對此一處分，表示不服。
（二）按石油管理法第2條第1項第10款針對「儲油設備」之用詞
      定義，係「指定著於土地上或地面下具有頂蓋、牆壁，專
      供儲存石油，並依建築法規定領得建築物使用執照者，或
      依建築法規定無須請領使用執照，經目的事業主管機關專
      案核定之構造物。」由此規定得知，「儲油設備」係指建
      築法上之「構造物」並需領有「使用執照者」為限。又依
      建築法第4條針對「建築物」之用詞定義：「為定著於土
      地上或地面下具有頂蓋、樑柱或牆壁，供個人或公眾使用
      之構造物或雜項工作物。」可知「構造物」與「雜項工作
      物」，係指不同之建築物。又依建築法第7條針對「雜項
      工作物」之用詞定義：「為營業爐、水塔、瞭望臺、招
      牌廣告、樹立廣告、散裝倉、廣播塔、煙囪、圍牆、機械
      遊樂設施、游泳池、地下儲藏庫、建築所需駁崁、挖填土
      石方等工程及建築物興建完成後增設之中央系統空氣調節
      設備、昇降設備、機械停車設備、防空避難設備、污物處
      理設施等。」可知「水塔」為「雜項工作物」非「構造物
      」。查原告所購入者為水塔，按上揭規定應為「雜項工作
      物」非「構造物」，自非石油管理法第18條與同法第40條
      第1項第3款所處罰之標的。次按石油管理法第18條第1項
      係針對特定行業或油氣大量使用者等，足以影響石油市場
      之產銷秩序與左右石油之穩定供應之主體規模為規範對象
      。原告為一修車廠工作者，僅在農忙時期協助割稻謀生，
      故原告亦非該法第18條與同法第40條第1項第3款所規範之
      主體。
（三）又原告先前購入各2千公升柴油純粹為自用，從石油管理
      法第1條之立法目的觀察，石油管理法的立法目的在於：
      1.促進石油業之健全發展；2.維護石油市場之產銷秩序；
      3.確保石油之穩定供應；4.增進民生福祉，並發展國民經
      濟兼顧環境保護。然原告之自宅中儲存不到4千公升之柴
      油，顯非違反石油管理法之行為；而僅係違反消防法規之
      不法而已。相同案例可見中央社記者彭曉薇、陳亦偉台北
      於2009年11月13日報導，台北市消防局檢查晶華酒店地下
      室，發現地下5樓共3座重油儲槽，超過法定標準的2千公
      升，卻未依法申報，台北市政府要求業者1個月內改善。
      有議員到現場勘查後表示，晶華地下5樓3個儲油槽，最多
      可儲存9萬公升，業者稱現儲存5萬公升，但現行法令油品
      管制量是2千公升，晶華違法超出多倍，一旦發生公安危
      險，後果難以想像。但是，北市府建管處表示，晶華地下
      5樓放置儲油槽的空間，原核准用途為電氣室，晶華飯店
      並未依法辦理變更使用，僅違反建築法第73條規定。當天
      現場已開罰6萬元，並限期1個月內補辦手續或改善。而消
      防局第3救災救護大隊大隊長吳武泰表示，消防局11日會
      勘後，已依消防法開出3萬元罰單，後續將要求晶華針對
      通風設備、自動顯示儲量裝置、靜電接地裝置、標示設備
      、未設置保安監督人等事項改善，否則將連續開罰。晶華
      非法儲存重油達9萬公升，卻不能以石油管理法相繩，亦
      可見一斑。是以，本件僅以原告自宅中儲存2千公升以上
      之柴油，成為原告該不該罰1百萬「唯一」的認定標準，
      被告顯逾越立法目的之授權範圍，過度侵害人民的財產。
      又按行政罰法第24條規定，可知「一事不該二罰」，購入
      兩個水塔，購入4千公升柴油儲入其中，已經雲林縣消防
      局於97 年9月3日雲林縣府消預字第0973800152號裁處，
      原告也於97年10月9日完成繳費，應屬就已經處罰之事再
      行處罰，故被告之原處分與「一事不二罰原則」有違，應
      屬違法。
（四）退而言之，倘仍認符合石油管理法第18條與同法第40條第
      1項第3款，依據行政罰法第8條「不得因不知法規而免除
      行政處罰責任。但按其情節，得減輕或免除其處罰。」之
      但書規定，原告實有減輕或免除其處罰之實情。原告平日
      與父親張登山以修車為業，對於柴油之性質非常熟悉，殊
      不知購入兩個水塔，購入4千公升柴油儲入其中，以供自
      購之柴油稻米收割機兩輛，父子二人於稻米收割期間，受
      聘為農家採收時使用，原告認為柴油之使用非常普遍，汽
      車、發電機、模型飛機、農業機械均有使用，很多的機械
      使用人，也都會自備儲油設施，事實上不曾聽聞有人因而
      受罰，如今會被開罰1百萬元罰鍰，以及沒入其遭扣押之
      石油製品與所使用之加儲油設施器具（值10萬元左右）。
      實無法理解自己的行為，真有如此大之惡性可罰？按行政
      罰法第18條第3項「依本法規定減輕處罰時，裁處之罰鍰
      不得逾法定罰鍰最高額之二分之一，亦不得低於法定罰鍰
      最低額之二分之一；同時有免除處罰之規定者，不得逾法
      定罰鍰最高額之三分之一，亦不得低於法定罰鍰最低額之
      三分之一。但法律或自治條例另有規定者，不在此限。」
      實務上，自用儲油量不超出2千公升標準者，即為合法！
      原告確實不知「自用儲油量超出2千公升標準者，縣市主
      管機關即可逕行開罰」，而被告並未依行政程序法第9條
      「行政機關就該管行政程序，應於當事人有利及不利之情
      形，一律注意。」就有利於原告之「得減輕或免除其處罰
      」之事實，未進行考量即屬違法!
（五）末查，被告之原處分，認定之水塔中尚有約5,850公升柴
      油事實，實有錯誤，因為於97年6月27日及97年6月29日分
      兩次購入各2千公升柴油，至97年7月3日遭雲林縣消防局
      會同虎尾分局官員所發現，已經兩輛稻米收割機5天的工
      作量所消耗，所剩僅約3,690公升等情。並聲明求為判決
      撤銷訴願決定及原處分。
四、被告則以︰
（一）按石油管理法第18條第1項及自用加儲油加儲氣設施設置
      管理規則第3條第1項、第2項規定：「本規則所稱自用加
      儲油（氣）設施，係指客貨運輸業、營造工程業、工廠、
      機關或經中央主管機關同意設置之對象，為供其自用車輛
      或動力機械加注汽油、柴油或液化石油氣者，而備置之儲
      油（氣）槽（含儲油桶）及加油（氣）設備。前項儲油槽
      （含儲油桶）內容積總和在2公秉以下或經中央主管機關
      認定無法或不適宜設置自用加儲油設施者，不適用本規則
      之規定。」反之，備置之儲油（氣）槽（含儲油桶）及加
      油（氣）設備內容積總和在2公秉以上者，則適用「自用
      加儲油設施設置管理規則」之規範。又石油管理法第2條
      第10款所定之儲油設備實屬「石油業儲油設備設置管理規
      則」所規範之石油油槽，原告訴訟理由一、二將該定義用
      於自用加儲油設施應屬誤用，自無可採。況未依法申請而
      擅自設置並供其自用車輛或動力機械加注汽油者，應依同
      法第40條第1項第3款及第2項規定處以100萬元之罰鍰，並
      沒入其加儲油設施，為法所明定。
（二）查原告除務農為生外，並從事農事代耕，本身擁有稻米收
      割機兩輛等設備，每日需用柴油以供動力，惟原告並未依
      法向被告申請而擅自設置自用儲油設施，而所儲柴油並自
      用於動力機械（行政訴訟書即自述所儲柴油係為加油之用
      ），即已違反石油管理法第18條第1項規定，被告以同法
      第40條第1項處以最低罰鍰金額100萬元，並沒入其加儲油
      設施，於法並無不合，在授權明確下，本與法律保留原不
      相違背，亦合於法令依裁量基準而為裁量，並係處以最低
      度處罰之情形下，無違背依法行政之情事等語，資為抗辯
      。並聲明求為判決駁回原告之訴。
五、如事實概要欄所載之事實，業據兩造分別陳明在卷，復有雲
    林縣違反相關石油法會勘表、現場照片、雲林縣警察局虎尾
    分局調查筆錄、中油公司煉製研究所燃料檢測實驗室檢驗報
    告及被告98年7月29日府建用字第0980302538號違反石油管
    理法罰鍰沒入處分書等附訴願卷可稽，洵堪認定。本件兩造
    之爭點為原告在其住處旁鐵皮屋內設置系爭加儲油設施，被
    告以其違反石油管理法第18條第1項規定，依同法第40條第1
    項第3款及第2項規定，裁處原告100萬元罰鍰，並沒入其石
    油製品及所使用之加儲油設施器具，有無違法？茲分述如下
    ：
（一）按「客貨運輸業、營造工程業、工廠、機關或經中央主管
      機關同意者，為供其自用車輛或動力機械加注汽油、柴油
      或液化石油氣，經直轄市、縣（市)主管機關專案核准，
      得設置自用加儲油（氣）設施。前項自用加儲油（氣）設
      施之設置條件、設備、申請程序及其他管理事項之規則，
      由中央主管機關定之。」「有下列各款情事之一者，處新
      臺幣1百萬元以上5百萬元以下罰鍰：．．．三、違反第18
      條第1項規定，未經申請核准而設置自用加儲油（氣）設
      施。」「前項供銷售或自用之石油製品及所使用之加儲油
      （氣）設施器具，沒入之。」石油管理法第18條、第40條
      第1項第3款及第2項分別定有明文。
（二）次按「本規則依石油管理法（以下簡稱本法）第18條第2
      項規定訂定之。」「本規則所稱自用加儲油（氣）設施，
      係指客貨運輸業、營造工程業、工廠、機關或經中央主管
      機關同意設置之對象，為供其自用車輛或動力機械加注汽
      油、柴油或液化石油氣者，而備置之儲油（氣）槽（含儲
      油桶）及加油（氣）設備。前項儲油槽（含儲油桶）內容
      積總和在2公秉以下或經中央主管機關認定無法或不適宜
      設置自用加儲油設施者，不適用本規則之規定。」自用加
      儲油加儲氣設施設置管理規則第1條、第3條第1項及第2項
      亦有明文。綜上法條觀之，石油管理法第18條第1項所謂
      「自用加儲油（氣）設施」之定義，於同條第2項已授權
      由中央主管機關經濟部定之，而依經濟部訂頒之自用加儲
      油加儲氣設施設置管理規則第3條第1項規定，石油管理法
      第18條第1項所謂「自用加儲油設施」包含儲油桶在內，
      而不限於同法第2條第1項第10款所指定著於土地上或地面
      下具有頂蓋、牆壁，專供儲存石油，並依建築法規定領得
      建築物使用執照，或依建築法規定無須請領使用執照，經
      目的事業主管機關專案核定之儲油設備，此觀之上開法條
      文義自明。又儲油桶與石油管理法第2條第1項第10款規定
      之儲油設備，除材質構造有所不同外，若以其作為自用加
      儲油設施，對業者及社會環境之影響，並無不同，甚至因
      儲油桶較石油管理法第2條第1項第10款所謂之儲油設備為
      簡陋，更應納入管理，否則其將對社會環境造成危害，故
      自用加儲油加儲氣設施設置管理規則第3條規定，石油管
      理法第18條第1項所謂「自用加儲油設施」包含儲油桶，
      並不違反石油管理法之立法精神，亦未逾越法律授權之範
      圍，本院自得加予援用。
（三）查，原告未經申請核准，擅自在其雲林縣虎尾鎮芳草里51
      號住宅旁鐵皮屋內，設置自用加儲油設施，供自用農機加
      油用，案經被告派員會同被告所屬消防局第二大隊及虎尾
      分局員警於97年7月3日前往稽查時，查獲其現場設置6桶
      安裝200公升之柴油、2個不鏽鋼桶分別安裝1,750公升及9
      00公升之柴油及容量為2,200公升之油桶安裝2,000公升柴
      油，合計其儲油量為5,850公升，及加油槍等加油器具等
      情，有雲林縣違反相關石油法會勘表、現場照片及中油公
      司煉製研究所燃料檢測實驗室檢驗報告等影本附訴願卷足
      稽。縱然原告爭執其於97年6月27日及97年6月29日分兩次
      購入各2千公升柴油，至97年7月3日遭雲林縣消防局會同
      虎尾分局警員所發現，已經兩輛稻米收割機5天的工作量
      所消耗，所剩僅約3,690公升，並非5,850公升，原處分有
      誤云云。惟查，被告派員會同被告所屬消防局第二大隊及
      虎尾分局員警現場查獲之柴油分別置於不同之油桶，總計
      有5,850公升，此不惟有97年7月3日雲林縣違反相關石油
      法會勘表乙紙附於訴願卷內可稽；且虎尾分局於查獲當日
      製作調查筆錄時，亦有告知原告查獲柴油之數量總計為5,
      850公升，原告對此亦無爭執，此亦有該調查筆錄（附於
      訴願卷內）可資比對。抑且，被告於審理時，亦陳明查獲
      之柴油係由中油公司人員負責丈量等語。何況，查獲之柴
      油並無法證明均來自於原告於97年6月27日及97年6月29日
      兩次所購入，而無其他時間所購入之柴油，是原告陳稱其
      被查獲之柴油所剩僅約3,690公升云云，並不足採。準此
      ，原告於住宅旁之鐵皮屋內置放柴油之容量，顯已超過2
      公秉（2,000公升），自有上開自用加儲油加儲氣設施設
      置管理規則之適用。本件原告未經申請主管機關核准，即
      擅自設置系爭自用加儲油設施，已違反石油管理法第18條
      第1項規定，被告依同法第40條第1項第3款及第2項規定，
      裁處原告100萬元罰鍰，並沒入其自用之石油製品及所使
      用之加儲油設施器具，並無違誤。原告主張石油管理法所
      稱之儲油設備既係指定著於土地上或地面下具有頂蓋、牆
      壁之設備，本件所查獲之儲油桶非係定著於土地上或地面
      下具有頂蓋、牆壁之設備，自不應適用石油管理法第40條
      第1項第3款規定，對其處罰云云，惟依前開說明，原告顯
      有誤解法令，自不足採。
（四）又違反石油管理法第18條第1項規定，依同法第40條第1項
      第3款規定，應處100萬元以上500萬元以下罰鍰。本件被
      告裁處原告100萬元罰鍰，並依同條第2項規定，沒入其石
      油製品及所使用之加儲油設施器具，已屬從輕處分；況原
      告於虎尾分局之調查筆錄已自承：囤積柴油是違法行為，
      但不知達到何種數量才算違法云云，是「不得因不知法規
      而免除行政處罰責任」行政罰法第8條定有明文；準此，
      原告既知囤積柴油是違法行為，自不得以不知石油管理法
      令規定為何，而冀以免除其違反行政法上義務之處罰。故
      原告主張其平日與父親張登山以修車為業，另於稻米收割
      期間，受聘為農家採收時使用，實無法理解自己的行為可
      罰云云，尚不可採。又被告依石油管理法第40條第1項第3
      款及第2項規定，裁處原告100萬元罰鍰，並沒入其石油製
      品及所使用之加儲油設施器具，均係依法行事，並無濫用
      權利之情形，原告認被告對其裁罰，有違行政罰法第8條
      及行政程序法第9條規定云云，亦不可採。
（五）又按「一行為違反數個行政法上義務規定而應處罰鍰者，
      依法定罰鍰額最高之規定裁處。但裁處之額度，不得低於
      各該規定之罰鍰最低額。」行政罰法第24條第1項定有明
      文。上開法律規定即行政法上所謂一事不二罰原則。本件
      原告未經申請核准而設置自用加儲油（氣）設施，且其儲
      油槽(含儲油桶)內容積總和超過2公秉之行為，同時違反
      石油管理法第18條第1項、第40條第1項第3款及消防法第
      15條、第42條之規定，核屬一個行為違反2個行政法上義
      務規定，均應裁處罰鍰之情形，則依行政罰法第24、31條
      規定，應由法定罰鍰額最高之主管機關管轄裁處。是被告
      以其違反石油管理法第18條第1項，並依同法第40條第1項
      第3款及第2項規定，處原告1百萬元罰鍰，及沒入其供自
      用之石油製品與所使用之加儲油（氣）設施器具之處分，
      依法尚無不合。至被告先前依消防法第15條、第42條對原
      告所為21,000元罰鍰之處分，尚難認為合法，是否應由被
      告自行撤銷該違法處分，乃屬另一問題，究難以此認為本
      件被告所為之系爭處分與「一事不二罰原則」有違，應屬
      違法，併此說明。
六、綜上所述，原告之主張既不足取，其未經申請主管機關核准
    ，即擅自設置系爭自用加儲油設施，顯已違反石油管理法第
    18條第1項規定，被告依同法第40條第1項第3款及第2項規定
    ，裁處原告100萬元罰鍰，並沒入其自用之石油製品及所使
    用之加儲油設施器具，並無違誤；訴願決定予以維持，亦無
    不合。原告起訴意旨求為撤銷，為無理由，應予駁回。
七、據上論結，本件原告之訴為無理由，依行政訴訟法第98條第
    1項前段、第218條、民事訴訟法第385條第1項前段，判決如
    主文。
中    華    民    國    99    年    6     月    23    日
            高雄高等行政法院第三庭
                        審判長法官     邱 政 強
                              法官     林 勇 奮
                              法官     李 協 明
以上正本係照原本作成。
如不服本判決，應於判決送達後20日內向本院提出上訴書狀，其
未表明上訴理由者，應於提起上訴後20日內向本院提出上訴理由
書（須按對造人數附繕本）；如於本判決宣示或公告後送達前提
起上訴者，應於判決送達後20日內補提上訴理由書（須附繕本）
。未表明上訴理由者，逕以裁定駁回。
中    華    民    國    99    年    6     月    23    日

                            書記官     楊 曜 嘉

司法院資訊處製作；財團法人民間司法改革基金會備份。
